ACORDAO-COMPLETO-2542482

ACÓRDÃO 1620/2022 ATA 27/2022 - PLENÁRIO

VISTOS, relatados e discutidos estes autos que tratam de denúncia, com pedido de medida cautelar, acerca de possíveis irregularidades em licitações promovidas pela Prefeitura Municipal de Tuntum/MA, bem como de possível utilização, em desconformidade com entendimento deste Tribunal, de valores recebidos pelo município em precatórios do Fundef.
ACORDAM os Ministros do Tribunal de Contas da União, reunidos em sessão do Plenário, com fundamento nos arts. 234 e 235 do Regimento Interno do TCU, em:
9.1. considerar parcialmente prejudicada a denúncia em relação às concorrências 003/2020 e 004/2020 do Município de Tuntum/MA;
9.2. considerar improcedente a denúncia em relação à possível utilização dos recursos recebidos a título de precatórios do Fundef;
9.3. revogar a medida cautelar referendada pelo Acórdão 3157/2020-TCU-Plenário;
9.4. comunicar o Município de Tuntum/MA acerca da vigência da medida cautelar determinada no item 9.2 do Acórdão 1039/2021-TCU-Plenário;
9.5. encaminhar cópia deste Acórdão ao denunciante e ao Município de Tuntum/MA, com a informação de que a íntegra do Relatório e do Voto que o fundamentam pode ser consultada no endereço eletrônico www.tcu.gov.br/acordaos; e
9.6. arquivar o presente processo.

Denúncia, com pedido de medida cautelar, acerca de possíveis irregularidades em licitações promovidas pela Prefeitura Municipal de Tuntum/MA, bem como a possível utilização de valores recebidos pelo município em precatórios do Fundef, em desconformidade com entendimento deste Tribunal.

Município de Tuntum/MA

3. Interessados/Responsáveis:
3.1. Interessado: Identidade preservada (art. 55, caput, da Lei n. 8.443/1992)
3.2. Responsável: Identidade preservada (art. 55, caput, da Lei n. 8.443/1992)

13.1. Ministros presentes: Bruno Dantas (na Presidência), Walton Alencar Rodrigues, Aroldo Cedraz, Vital do Rêgo, Jorge Oliveira (Relator) e Antonio Anastasia.
13.2. Ministros-Substitutos convocados: Augusto Sherman Cavalcanti e Marcos Bemquerer Costa.
13.3. Ministro-Substituto presente: André Luís de Carvalho.

JORGE OLIVEIRA

Adoto como relatório a instrução elaborada no âmbito da Secretaria de Controle Externo da Educação, da Cultura e do Desporto - SecexEduc (peça 68) , aprovada pela instância superior da unidade (peça 69) :
"INTRODUÇÃO 
Cuidam os autos de denúncia, com pedido de medida cautelar, a respeito, originalmente, de possíveis irregularidades em licitações promovidas pela Prefeitura Municipal de Tuntum/MA com vistas à contratação de empresas especializadas em obras e serviços de engenharia (Concorrência 003/2020, no valor estimado de R$ 9.835.259,39, para construção de onze ginásios poliesportivos no município, e Concorrência 004/2020, no valor orçado de R$ 5.233.780,78, para reforma e ampliação de quinze unidades escolares) . 
A denúncia noticiou também a possível utilização de valores recebidos pelo município a título de precatórios do Fundef, "no valor de R$ 13.594.986,66", os quais estariam "depositados em conta judicial da Caixa Econômica Federal, desde o dia 1/7/2020", para bancar as despesas das referidas licitações, o que estaria em desconformidade com "entendimento de Tribunais Superiores", segundo o qual a aplicação de tais valores "é estritamente vinculada à educação, obedecendo-se os termos do artigo 70 da Lei 9394/1996" (peça 13, p. 2-3) . 
HISTÓRICO
Com relação às supostas irregularidades nos procedimentos licitatórios, relacionadas a um conjunto de cláusulas restritivas à competitividade, as apurações empreendidas nos autos identificaram que já estavam sob análise do Tribunal de Contas do Estado do Maranhão (TCE/MA) e que, posteriormente, os respectivos certames vieram a ser definitivamente cancelados pelo município, motivo pelo qual se considerou prejudicada a apreciação da denúncia quanto a esse ponto, por perda de objeto (ver instruções às peças 28 e 53 e despacho do Relator à peça 56) . 
Entretanto, quanto aos valores auferidos pelo município a título de precatórios do Fundef, constatou-se a existência de lei municipal (Lei 957/2019, peças 8-9) , que, entre outras providências, estabelece a destinação de, no mínimo, 60% do montante recebido para o pagamento de profissionais do magistério em efetivo exercício no ensino fundamental público no período compreendido entre janeiro de 1998 e dezembro de 2006. Tal pagamento, se consumado, estaria desconforme com entendimento do TCU sobre o tema, consolidado no Acórdão 2866/2018-TCU-Plenário, da relatoria do ministro Walton Alencar Rodrigues, segundo o qual os recursos dos precatórios do Fundef, além de não estarem submetidos à subvinculação de 60% prevista no artigo 22 da Lei 11.494/2007, não podem ser utilizados para pagamentos de rateios, abonos indenizatórios, passivos trabalhistas ou previdenciários, remunerações ordinárias, ou de outras denominações de mesma natureza, aos profissionais da educação.
As informações colhidas na instrução à peça 28 evidenciavam que os recursos em questão encontravam-se na sua totalidade em conta judicial na Caixa Econômica Federal, sem a efetivação de qualquer saque pelo município, havendo, contudo, risco iminente de movimentação desses para a efetivação do pagamento previsto na Lei Municipal 957/2019, que implicaria a aplicação dos valores em finalidades diversas das legalmente permitidas. 
Sendo assim, em acolhimento a proposta da unidade técnica, que considerou presentes os pressupostos da adoção de medida cautelar, a Exma. Ministra Ana Arraes, no despacho à peça 30, consoante decisão referendada em Plenário por meio do Acórdão 3157/2020-TCU-Plenário, determinou cautelarmente ao Município de Tuntum/MA que se abstenha, até decisão definitiva de mérito deste Tribunal nos presentes autos, de utilizar recursos dos precatórios do Fundef para pagamentos de complementações das remunerações dos profissionais do magistério em efetivo exercício no ensino fundamental público, conforme previsto no art. 2º da Lei Municipal 957/2019, visto que tais pagamentos conflitam com o entendimento perfilhado nos Acórdão 1962/2017-TCU-Plenário e 2.866/2018-TCU-Plenário, ambos da relatoria do Ministro Walton Alencar Rodrigues. 
Na ocasião, foi concedido prazo para que o município se manifestasse, caso quisesse, sobre a previsão de utilização dos recursos dos precatórios do Fundef para a realização de tais pagamentos. 
Em mais recente instrução, à peça 53, consignou-se que: i) o município não respondeu à oitiva que lhe foi endereçada; ii) as informações colhidas indicam que os recursos continuam mantidos na sua totalidade em conta judicial, sem a efetivação de qualquer saque pelo município; e iii) está consolidado neste Tribunal o entendimento de que o pagamento, em rateio, entre profissionais do magistério, com recursos de precatórios do Fundef, ainda que com base em lei municipal, configura irregularidade passível de condenação dos responsáveis pelo dano. 
Anotou-se também na referida instrução a superveniência de fato relevante, consistente na alteração do arcabouço normativo nacional sobre o tema decorrente da entrada em vigor, no dia 26/3/2021, do parágrafo único do art. 7º da Lei 14.057/2020, que permite ao ente público credor de precatórios referentes ao Fundef destinar aos profissionais do magistério ativos, inativos e pensionistas, na forma de abono, pelo menos 60% dos valores recebidos.
As questões relativas a esse diploma legal, conforme destacado na instrução, são objeto de processo específico em tramitação neste Tribunal (TC 012.379/2021- 2) , que trata de representação formulada, conjuntamente, pelo Ministério Público Federal, Ministério Público do Estado do Maranhão e Ministério Público de Contas do Maranhão, cujo desfecho poderia repercutir no mérito do presente processo. Diante disso, considerou-se, na ocasião da análise, que o julgamento desta denúncia deveria aguardar o encaminhamento a ser dado pelo Tribunal naqueles autos.
De outra parte, conquanto no referido TC Processo 012.379/2021-2 o Tribunal já tivesse adotado medida cautelar direcionada a todos os entes municipais e estaduais beneficiários de precatórios do Fundef para impedir a utilização desses recursos no pagamento de profissionais do magistério, até a análise de mérito daquela representação (Acórdão 1039/2021-TCU-Plenário, da relatoria do Ministro Walton Alencar Rodrigues) , foi proposta, por precaução, a manutenção da cautelar anteriormente expedida nos presentes autos, direcionada ao Município de Tuntum/MA, para a não realização de dispêndios dessa natureza, até o julgamento de mérito desta denúncia.
Tal posição levou em conta que a medida cautelar do Acórdão 1039/2021-TCU-Plenário, deferida no TC Processo 012.379/2021-2, é mais ampla e não prejudica a manutenção da cautelar expedida nos presentes autos, que envolve situações específicas, a serem analisadas no caso concreto. Nesta esteira, a instrução propôs também a reiteração da oitiva não atendida, para que o ente municipal pudesse manifestar-se sobre a previsão de utilização dos recursos dos precatórios no pagamento a profissionais do magistério, conforme estabelecido em lei municipal.
Mediante Despacho à peça 56, o Exmo. Ministro Jorge Oliveira acompanhou na íntegra as propostas da instrução.
EXAME TÉCNICO
	Remetido o Ofício 32483/2021-Secomp-4 ao Município de Tuntum/MA (peça 58) , não foi apresentada resposta à oitiva, apesar de a comunicação ter sido devidamente recepcionada, conforme atesta aviso de recebimento juntado aos autos (peça 61) . Assim, esgotado o prazo regimental para manifestação, prossegue-se com a instrução dos autos, nos termos do art. 23 da Resolução TCU 259/2014, valendo anotar que a ausência de resposta à oitiva não configura ocorrência de revelia tampouco reconhecimento, por si só, de que as questões levantadas são irregulares (Acórdão 455/2014-TCU-Plenário, Rel. Augusto Sherman) .
	Em relação ao andamento do TC Processo 012.379/2021-2, tem-se que o processo ainda aguarda decisão de mérito, estando vigente, portanto, a cautelar concedida por meio do Acórdão 1039/2021-TCU-Plenário, cujos efeitos alcançam também o Município de Tuntum/MA. Portanto, ainda que haja a revogação da cautelar no âmbito desta denúncia, deve o município atender ao determinado no citado acórdão. 
Cabe registar também que, em 16/12/2021, houve a promulgação da Emenda Constitucional 114/2021, por meio da qual ficou definitivamente permitido o repasse de valores dos precatórios do Fundef aos profissionais de magistério, na forma de abono, como segue: 
 (...) Art. 5º As receitas que os Estados e os Municípios receberem a título de pagamentos da União por força de ações judiciais que tenham por objeto a complementação de parcela desta no Fundo de Manutenção e Desenvolvimento do Ensino Fundamental e de Valorização do Magistério (Fundef) deverão ser aplicadas na manutenção e desenvolvimento do ensino fundamental público e na valorização de seu magistério, conforme destinação originária do Fundo. 
Parágrafo único. Da aplicação de que trata o caput deste artigo, no mínimo 60% (sessenta por cento) deverão ser repassados aos profissionais do magistério, inclusive aposentados e pensionistas, na forma de abono, vedada a incorporação na remuneração, na aposentadoria ou na pensão. (grifou-se) 
Pelo texto, aparentemente, não há mais que se falar em discussão sobre a legalidade da aplicação de 60% dos valores recebidos a título de precatórios do Fundef para pagamento de abonos a profissionais do magistério. 
Ainda quanto ao TC-Processo 012.379/2021-2, informa-se que o processo chegou a ser incluído na pauta da Sessão Plenária de 9/2/2022 para julgamento, o qual, no entanto, não aconteceu em razão de solicitação do Ministério Púbico junto ao TCU (MP/TCU) , que, na figura do Procurador Rodrigo Medeiros de Lima, requereu oportunidade de oficiar nos autos. 
No seu parecer, juntado ao processo em 7/3/2022 (peça 202 do TC Processo 012.379/2021-2) , o MP/TCU aduz que "os preceitos normativos inaugurados pela Emenda Constitucional 114/2021 e Lei 14.057/2020, autorizadores da concessão de abono com recursos auferidos por precatórios, não podem ser desconsiderados por essa Corte de Contas, inclusive em suas implicações sobre a jurisprudência do tribunal com a qual conflitam". Em acréscimo, conclui que "o dispositivo legal em discussão aplica-se a situações presentes e futuras, incluindo eventuais gastos efetuados com o 'saldo dos precatórios em epígrafe".
Importante registrar, ainda, a recente publicação, em 13/4/2022, da Lei 14.113/2022, que, ao disciplinar o rateio dos recursos de precatórios do Fundef entre profissionais do magistério, estabelece que terão direito ao recebimento de valores os profissionais da educação básica que estavam em efetivo exercício durante o período em que ocorreram os repasses a menor do Fundef, o que guarda consonância com o teor da Lei Municipal 957/2019, cujo art. 2º estabelece que o Município de Tuntum destinará no mínimo 60% do montante recebido para o pagamento a "profissionais do magistério em efetivo exercício no ensino fundamental público no período ... compreendido entre janeiro de 1998 e dezembro de 2006" (peça 8, p. 2) . 
Além disso, tem-se no caso concreto que os recursos dos precatórios do Fundef destinados ao município de Tuntum/MA não foram, até o presente momento, utilizados ou sacados, significando que, caso o pagamento do rateio viesse a ocorrer com base na Lei Municipal 957/2019, estaria respaldado pelo novo arcabouço legal que se formou com as recentes mudanças na legislação sobre o tema aqui mencionadas. 
Nesse contexto, pode-se concluir pela improcedência da denúncia. 
Na mesma linha, considera-se que deve ser revogada, por perda de objeto, a cautelar anteriormente concedida nestes autos para que o Município de Tuntum/MA não efetue tais dispêndios. 
Veja-se, ainda mais, a título de registro, que informações trazidas em notícia veiculada em 16/6/2022 por jornalista local (peça 67) , ao tempo em que confirmam que os valores dos precatórios do Fundef recebidos pelo município encontram-se bloqueados judicialmente, sugerem que a própria Lei 957/2019 teria sido revogada para ser substituída por uma nova, a ser aprovada, mais adequada aos preceitos da emenda constitucional recentemente aprovada, que trata do repasse de valores dos precatórios do Fundef aos profissionais de magistério e sobre a qual já foram tecidos comentários nesta instrução. Tal revogação, se confirmada, viria reforçar ainda mais a convicção pela improcedência da denúncia e pertinência da revogação da cautelar.  
Vale repetir que, de qualquer maneira, ainda está em vigor a medida cautelar mais ampla concedida por meio do Acórdão 1039/2021-TCU-Plenário para impedir a utilização dos recursos de precatórios do Fundef no pagamento de profissionais do magistério, cujos efeitos alcançam também o município de Tuntum/MA, eis que direcionada a todos os entes municipais e estaduais beneficiários desses valores. Portanto, ainda que haja a revogação da cautelar no âmbito desta denúncia, deve o município atender ao determinado no citado acórdão. 
Por fim, vale dizer que a presente proposta está em linha com encaminhamento dado no Acórdão 1374/2022-TCU-Plenário, da relatoria do Exmo. Ministro Jorge Oliveira, quando, no âmbito de representação objeto do TC Processo 025.799/2020-7, deparou-se com situação praticamente idêntica à ora enfrentada. 
CONCLUSÃO
As Concorrências 003/2020 e 004/2020, cujas cláusulas restritivas à competitividade foram o objeto inicial da presente denúncia e haviam ensejado a suspensão cautelar desses certames pelo TCE/MA, foram definitivamente canceladas no dia 30/12/2020. Desse modo, cabe ratificar o posicionamento anteriormente adotado de se considerar formalmente prejudicada a apreciação da denúncia quanto a esse ponto, por perda de objeto. 
Com relação à outra ocorrência aqui tratada, identificada no curso das apurações, consistente no iminente pagamento de rateio ou abono indenizatório a profissionais do magistério, por parte do Município de Tuntum/MA, com valores dos precatórios do Fundef recebidos pela municipalidade, consoante previsão inscrita em lei municipal, situação que motivou a expedição de medida cautelar nestes autos determinando a não realização desse pagamento, por conflitar com entendimento do Tribunal, tem-se a dizer, após as análises, que mudanças significativas ocorridas recentemente no arcabouço legal sobre o tema vêm respaldar o eventual pagamento do rateio aos profissionais que viesse a ocorrer com base na referida lei municipal. 
Nesse contexto, pode-se concluir pela improcedência da denúncia. 
Na mesma linha, considera-se que deve ser revogada, por perda de objeto, a cautelar anteriormente concedida nestes autos para que o Município de Tuntum/MA não efetue tais dispêndios. 
Vale repetir que, de qualquer maneira, ainda está em vigor a medida cautelar mais ampla concedida por meio do Acórdão 1039/2021-TCU-Plenário para impedir a utilização dos recursos de precatórios do Fundef no pagamento de profissionais do magistério, cujos efeitos alcançam também o município de Tuntum/MA, eis que direcionada a todos os entes municipais e estaduais beneficiários desses valores. Portanto, ainda que haja a revogação da cautelar no âmbito desta denúncia, deve o município atender ao determinado no citado acórdão. 
PROPOSTA DE ENCAMINHAMENTO
Ante o exposto, submetem-se os autos à consideração superior, propondo: 
	I)  conhecer da presente denúncia, satisfeitos os requisitos de admissibilidade previstos nos arts. 234 e 235 do Regimento Interno deste Tribunal, e no art. 103, § 1º, da Resolução TCU 259/2014, para:
	I.a) considerar formalmente prejudicada a sua apreciação em relação às Concorrências 003/2020 e 004/2020 do Município Tuntum/MA, diante do cancelamento desses certames; 
	I.b) considerá-la improcedente com relação às questões levantadas acerca da utilização de valores recebidos pelo município a título de precatórios do Fundef; 
	II)  revogar a medida cautelar concedida no Acórdão 3157/2020-TCU-Plenário;
	III) informar o Município de Tuntum/MA acerca da vigência da medida cautelar determinada no item 9.2 do Acórdão 1039/2021-TCU-Plenário; 
	IV) informar o denunciante e o Município de Tuntum/MA do acórdão que vier a ser proferido, destacando que o relatório e o voto que fundamentam a deliberação podem ser acessados por meio do endereço eletrônico www.tcu.gov.br/acordaos; 
	V) arquivar os presentes autos, nos termos do nos termos do art. 250, I, c/c art. 169, III, do Regimento Interno deste Tribunal."
	
É o relatório.

Não atuou

DENÚNCIA. SUPOSTAS IRREGULARIDADES EM LICITAÇÕES E DESVIO DE FINALIDADE NO USO DOS PRECATÓRIOS DO FUNDEF. EXPEDIÇÃO DE MEDIDA CAUTELAR. ESCLARECIMENTOS. IMPROCEDÊNCIA. REVOGAÇÃO DA CAUTELAR. COMUNICAÇÃO. ARQUIVAMENTO.

DENÚNCIA (DEN)

Secretaria de Controle Externo da Educação, da Cultura e do Desporto (SecexEduc)

Cuidam os autos de denúncia, com pedido de medida cautelar, acerca de possíveis irregularidades em licitações promovidas pela Prefeitura Municipal de Tuntum/MA, que tinham como objeto a construção de onze ginásios poliesportivos e a reforma e ampliação de quinze unidades escolares naquele município. 
2.	A denúncia noticiou, também, possível utilização, em desconformidade com entendimento deste Tribunal, de R$ 13.594.986,66 recebidos pelo município em precatórios do Fundef, depositados em conta judicial na Caixa Econômica Federal. 
3.	Por meio de despacho, a Ministra Ana Arraes, a quem sucedo na relatoria destes autos, expediu a medida cautelar solicitada, , posteriormente confirmada pelo Acórdão 3157/2020-TCU-Plenário, em que foi determinado à Prefeitura do Município de Tuntm/MA que suspendesse, até decisão definitiva de mérito, a utilização de recursos dos precatórios do Fundef " (...) para pagamentos de complementações das remunerações dos profissionais do magistério em efetivo exercício no ensino fundamental público (regular, especial, indígena, supletivo, inclusive alfabetização de adultos) , compreendendo os professores e profissionais que exerceram atividades de suporte pedagógico, no período compreendido entre janeiro de 1998 e dezembro de 2006, conforme previsto no art. 2º da Lei Municipal nº 957/2019, visto que tais pagamentos conflitam com o entendimento perfilhado por este Tribunal no Acórdão 1962/2017-TCU-Plenário e no Acórdão 2866/2018-TCU-Plenário, ambos da relatoria do Ministro Walton Alencar Rodrigues, assim como para o pagamento de obras e serviços de engenharia não vinculados diretamente com ações de manutenção e desenvolvimento do ensino (concorrência nº 3/2020) , na forma preconizada no caput do art. 70 da Lei 9.394/1996."
4.	Devidamente instruído o processo, apurou-se que os procedimentos licitatórios apontados como irregulares foram definitivamente cancelados pelo Município e que os recursos de precatórios do Fundef destinados a Tuntum/MA não foram utilizados nesse período de dois anos. A SecexEduc propõe, assim, que esta denúncia seja considerada prejudicada em sua apreciação em relação aos certames licitatórios e improcedente quanto à utilização dos recursos do Fundef, revogando-se a cautelar anteriormente expedida.
5.	Vale mencionar, ademais, que alterações normativas recentes quanto à aplicação dos recursos dos precatórios do Fundef mudaram substancialmente o ordenamento jurídico que fundamentou, à época, a expedição da medida cautelar ora em exame.
6.	Esse complexo tema está sendo tratado, de forma ampla e profunda, no processo TC-Processo 012.379/2021-2, de relatoria do Ministro Walton Alencar Rodrigues, no qual também foi expedida cautelar, por meio do Acórdão 1039/2021-TCU-Plenário, determinando, aos entes municipais e estaduais beneficiários de precatórios provenientes da diferença no cálculo da complementação devida pela União no âmbito do Fundef, que se abstenham de utilizar estes recursos para pagamento a profissionais do magistério ou a quaisquer outros servidores públicos, a qualquer título, até mesmo de abono, até que este Tribunal decida sobre o mérito das questões suscitadas.
7.	Assim sendo, a revogação da cautelar expedida neste processo não autorizará a utilização dos recursos pela Prefeitura Municipal de Tuntum/MA, pois esse ente municipal permanecerá alcançado pela cautelar mencionada no parágrafo anterior.
	Ante o exposto, acolhendo a proposta da unidade técnica, VOTO por que o Plenário adote a minuta de acórdão que submeto à apreciação.
TCU, Sala das Sessões, em 13 de julho de 2022.
JORGE OLIVEIRA 
Relator